【裁判字號】    97,重上,52
【裁判日期】    971015
【裁判案由】    侵權行為損害賠償等
【裁判全文】
臺灣高等法院高雄分院民事判決          97年度重上字第52號
上  訴  人  建國土木包工業（即乙○○、蘇金木之合夥）
                        弄3號
法定代理人  乙○○
上  訴  人  歐鴻金即力宇企業行
上  訴  人  張世明即世明工程行
上列三人共同
訴訟代理人  楊丕銘律師
被上訴人    慶豐商業銀行股份有限公司
                      設台北市○○區○○街1號
法定代理人  甲○○    住台北市大安區○○○路○段180號13
                        樓
訴訟代理人  吳玉豐律師
上列當事人間請求侵權行為損害賠償等事件，上訴人對於民國97
年4 月21日臺灣高雄地方法院96年度重訴字第191 號第一審判決
提起上訴，本院於民國97年10月1 日言詞辯論終結，判決如下：
    主  文
上訴駁回。
第二審訴訟費用由上訴人建國土木包工業負擔十分之五、上訴人
歐鴻金負擔十分之三、上訴人張世明負擔十分之二。
    事實及理由
一、被上訴人法定代理人原為黃世惠，於民國97年7 月22日變更
    為黃悠美，又於97年9 月5 日變更為甲○○，業據提出股份
    有限公司變更登記表在卷可稽（見本院卷第28、29、61至63
    頁），業據黃悠美、甲○○先後分別具狀承受訴訟，核無不
    合，應予准許。
二、本件上訴人主張：上訴人於84年1 月4 日共同承攬訴外人長
    東建設有限公司（下稱長東公司）之「岡山美墅國」449 戶
    建築案（下稱系爭建築案）之工程，系爭建築案包括建號72
    5 號即門牌號碼高雄縣岡山鎮○○路85號、建號726 號即門
    牌號碼高雄縣岡山鎮○○路87號，及建號772 號即門牌號碼
    高雄縣岡山鎮○○路88巷36號等3 棟建物（下稱系爭建物）
    。上訴人建國土木包工業（係乙○○、蘇金木之合夥）、歐
    鴻金、張世明分別於85年6 月15日對長東公司取得新台幣（
    下同）4,513,865 元、3,152,293 元、1,685,031 元之承攬
    報酬債權，並對系爭建物取得法定抵押權。因長東公司向被
    上訴人貸款，而將系爭建物及系爭建物所坐落之土地設定第
    一順位抵押權予被上訴人，嗣長東公司未依約清償上開貸款
    本息，被上訴人遂向臺灣高雄地方法院聲請就系爭建物及其
    所坐落之土地強制執行（90年度執字第20880 號、90年度執
    字第15705 號），拍賣結果高雄縣岡山鎮○○路85號、87號
    及88巷36號建物分別以2,455,000 元、2,505,000 元、1,65
    0,000 元拍定，合計拍賣所得為6,610,000 元，全數分配予
    被上訴人。又被上訴人明知上訴人就系爭建物有法定抵押權
    存在，此法定抵押權應優先於被上訴人之第一順抵押權，竟
    故意隱匿，佯以最優先順位向臺灣高雄地方法院聲請查封系
    爭建物，並拍賣取償，致有法定抵押權之上訴人受有未能優
    先獲償之損害，且被上訴人受分配之6,610,000 元係無法律
    上原因，按上訴人之法定抵押權所擔保之債權金額比例即上
    訴人建國土木包工業0.4827〔4,513,865 元÷（4,513,865
    元+3,152,293元+1,685,031元）＝0.4827〕、上訴人歐鴻金
    0.3371〔3,152,293 元÷（4,513,865 元+3,152,293元+1,6
    85,031元）＝0.3371〕、上訴人張世明0.1802〔1,685,031
    元÷（4,513,865 元+3,152,293元+1,685,031元）＝0.1802
    〕，以系爭建物拍賣價額6,610,000 元計算，上訴人建國土
    木包工業受有3,190,647 元（6,610,000 元x0.4827=3,190,
    647 元）之損害、上訴人歐鴻金受有2,228,231 元（6,610,
    000 元x0.3371 =2,228,231元）之損害、上訴人張世明則受
    有1,191,122 元（6,610,000 元x0.1802=1,191,122 元）之
    損害，爰依不當得利之法律關係，提起本件訴訟等語。聲明
    求為判決：(一)被上訴人應分別給付上訴人建國土木包工業3,
    190,647 元、歐鴻金2,228,231 元、張世明1,191,122 元，
    及均自91年3 月28日起至清償日止按年息百分之5 計算之利
    息。(二)上訴人願供擔保，請准宣告假執行。
三、被上訴人則以：長東公司以系爭建物及其所坐落之土地設定
    抵押權予被上訴人，作為向被上訴人借款6 億6 千萬元（土
    地部分）及2,633 萬元（建物部分）之擔保，嗣長東公司未
    依約清償本息，被上訴人遂向臺灣高雄地方法院聲請拍賣扺
    押物即系爭建物及其所坐落之土地，並就拍賣所得優先受分
    配，此乃合法行使抵押權之結果，並無不當得利可言。又系
    爭建築案之承攬人為訴外人「鼎寓營造有限公司」（下稱鼎
    寓公司），設計人、監造人為訴外人賴張亮建築事務所，上
    訴人均係小包商，當無可能與定作人長東公司有承攬關係存
    在，自不可能對系爭建物取得法定抵押權。另銀行在辦理建
    築融資時，均會要求營造商簽立「法定抵押權拋棄書」，以
    確保其「意定抵押權」之優先性，本件系爭建築案之建造執
    照、使用執照等公文書上所記載之承攬人均為鼎寓公司，被
    上訴人因信賴該公文書，而由鼎寓公司簽立「法定抵押權拋
    棄書」後，始貸款予長東公司，是縱如上訴人所言，系爭建
    築案係向鼎寓公司借牌，則上訴人應受鼎寓公司所簽立「法
    定抵押權拋棄書」效力之拘束，不得對系爭建物主張有法定
    抵押權存在，何況上訴人對於長東公司之承攬報酬請求權已
    罹於2 年時效而消滅，上訴人對系爭建物亦不得再主張有法
    定抵押權等語置辯。答辯聲明求為判決：(一)駁回上訴人之訴
    。(二)如受不利判決，被上訴人願供擔保免予假執行。
四、原審為上訴人敗訴之判決，上訴人不服，提起上訴。上訴聲
    明求為判決：(一)原判決廢棄。(二)被上訴人應給付上訴人建國
    土木包工業3,190,647 元、上訴人歐鴻金2,228,231 元、張
    世明1,191,122 元，及均自91年3 月28日起至清償日止按年
    息百分之5 計算之利息。(三)上訴人願供擔保，請准宣告假執
    行。被上訴人則答辯聲明求為判決: 駁回上訴，若受不利益
    判決，願供擔保請准免予假執行。
五、兩造不爭執事項如下:
  (一)訴外人長東公司與綜力建設有限公司於83年間推出系爭建築
    案，系爭建築案包括系爭建物在內。系爭建築案於85年1 月
    16日完工，並於85年2 月10日取得使用執照，使用執照上所
    載設計人、監造人為賴張亮建築事務所，承造人為鼎寓公司
    、啟成營造有限公司，又系爭建物於85年4 月8 日由長東公
    司原始取得所有權後，分別於85年8 月15日及同年月16日設
    定第一順位抵押權予被上訴人。
  (二)系爭建築案依相關建築法規規定，需由具有甲種營造業執照
    之廠商始能承造，上訴人均不是甲種營造業執照之廠商。
  (三)系爭建物承造人鼎寓公司確有出具「法定抵押權拋棄書」予
    被上訴人，表明拋棄系爭建物之法定抵押權。
  (四)因長東公司積欠被上訴人貸款本息未還，被上訴人遂向臺灣
    高雄地方法院聲請拍賣扺押物即系爭建物及其所坐落之土地
    （90年度執字第20880 號、90年度執字第15705 號），被上
    訴人以第一順位抵押債權人地位就系爭建物拍賣所得6,610,
    000 元，全數受分配。
六、兩造爭執事項如下: (一)被上訴人對債務人長東公司聲請強制
    執行，以第一順位抵押權人地位就系爭建物拍賣所得6,610,
    000 元，全數受分配，是否屬不當得利? (二)上訴人為系爭建
    物之直接承攬人或次承攬人？(三)上訴人就系爭建物有無為重
    大修繕或建築？(四)上訴人對長東公司有無法定抵押權所擔保
    之工程款債權存在？(五)上訴人是否應受鼎寓公司出具「法定
    抵押權拋棄書」，拋棄法定抵押權效力之拘束？(六)上訴人對
    長東公司所取得之承攬報酬債權，是否已罹於時效而消滅？
    茲就上開爭執點分述如下:
（一）被上訴人對債務人長東公司聲請強制執行，以第一順位抵
      押權人地位就系爭建物拍賣所得6,610,000 元，全數受分
      配，是否屬不當得利?
  1.按不當得利須以無法律上之原因而受利益，致他人受損害為
    成立要件。而執行法院依法分配參與分配債權人之款項，受
    分配者即非無法律上之原因，自不得謂係不當得利而請求返
    還。（最高法院81年台上字第1075判決意旨參照）次按「執
    行法院將拍賣所得之價款逕行分配與各債權人，其實際給付
    義務人仍為債務人，執行法院僅代債務人將拍賣所得價款轉
    給債權人以清償其債務而已；債權人受分配清償之金額既係
    來自債務人，則其超領之金額部分縱屬不當得利而致受損害
    者，亦為債務人，衹應返還該利益與債務人。於該利益返還
    與債務人交由執行法院再為分配前，非謂因其超領而分配金
    額不免間接受有影響之他債權人，即當然對該受分配之債權
    人取得不當利得之債權。是各債權人間本無債之關係，其受
    超額分配之債權人自無將該超額利得款項逕行返還於他債權
    人之義務。」（最高法院91年度台上字第827 號判決要旨參
    照）。
  2.查，被上訴人因長東公司積欠其貸款555,000,000 本金及其
    利息、違約金未還，而向臺灣臺南地方法院聲請支付命令，
    經臺灣臺南地方法院以85年度促字第10612 號支付命令准許
    確定在案，並向臺灣高雄地方法院聲請就扺押物即系爭建物
    及其所坐落之土地為強制執行（90年度執字第20880 號、90
    年度執字第15705 號），拍定後，被上訴人以第一順位抵押
    債權人地位就系爭建物拍賣所得共受分配6,610,000 元等情
    ，為兩造所不爭執，並有支付命令在卷可稽（見原審卷第93
    頁），自堪認屬實，準此，被上訴人既係系爭建物之第一位
    順位扺押權人，則其就系爭建物拍賣所得優先受分配，難謂
    無法律上之原因，自不得謂係不當得利，故上訴人主張被上
    訴人受分配6,610,000 元係無法律上之原因云云，不足採信
    。
  3.次查，兩造均為長東公司之債權人，縱認上訴人就系爭建物
    有法定扺押權存在，就系爭建物拍賣所得6,610,000 元應優
    先於被上訴人而受分配，惟被上訴人受分配6,610,000 元既
    係來自債務人長東公司，則被上訴人所受之上開分配縱屬不
    當得利而致受損害者，亦為債務人長東公司，被上訴人衹應
    返還該利益與債務人長東公司。於該利益返還與債務人長東
    公司交由執行法院再為分配前，非謂因被上訴人受上開分配
    而有間接影響之上訴人，即當然對被上訴人取得不當利得之
    債權，何況同為長東公司債權人之兩造間本無債之關係，被
    上訴人自無將所受分配之6,610,000 元逕行返還於長東公司
    之債權人即上訴人之義務。
  4.綜上，被上訴人就系爭建物拍賣所得6,610,000 元優先受分
    配，並非無法律上之原因，難謂係不當得利，何況兩造間本
    無債之關係存在，被上訴人亦無將所受分配之6,610,000 元
    逕行返還於上訴人之義務，從而上訴人本於不當得利之法律
    關係請求被上訴人分別給付上訴人建國土木包工業3,190,64
    7 元、歐鴻金2,228,231 元、張世明1,191,122 元，及均自
    91年3 月28日起至清償日止按年息百分之5 計算之利息，應
    屬無據。
（二）依上開所述，上訴人既不得本於不當得利之法律關係請求
      被上訴人給付，則就兩造其餘爭執事項，自無再論述之必
      要，附此明。
七、綜上所述，上訴人本於不當得利之法律關係請求被上訴人分
    別給付上訴人建國土木包工業3,190,647 元、歐鴻金2,228,
    231 元、張世明1,191,122 元，及均自91年3 月28日起至清
    償日止按年息百分之5 計算之利息，為無理由，不應准許。
    其假執行之聲請亦失所附麗，應併予駁回。原審為上訴人敗
    訴之判決，及駁回其假執行之聲請，於法並無不合。上訴意
    旨指摘原判決不當，求予廢棄改判，為無理由，應予駁回。
八、據上論結，本件上訴為無理由，依民事訴訟法第449 條第1
    項、第78條、第85條第1 項後段，判決如主文。
中    華    民    國    97    年    10   月    15    日
                            民事第三庭
                                審判長法官  張國彬
                                法      官  吳登輝
                                法      官  鄭月霞
以上正本證明與原本無異。
如對本判決上訴，須於判決送達後20日內向本院提出上訴狀，其
未表明上訴理由者，應於上訴後20日內向本院提出上訴理由書（
均須按他造當事人之人數附繕本）。上訴時應提出委任律師或具
有律師資格之人之委任狀，並依附註條文規定辦理。
中    華    民    國    97    年    10   月    15    日
                                書  記  官  吳新貞
附註：
民事訴訟法第466 條之1 ：
對於第二審判決上訴，上訴人應委任律師為訴訟代理人，但上訴
人或其法定代理人具有律師資格者，不在此限。
上訴人之配偶、三親等內之血親、二親等內之姻親，或上訴人為
法人、中央或地方機關時，其所屬專任人員具有律師資格並經法
院認適當者，亦得為第三審訴訟代理人。
第1 項但書及第2 項情形，應於提起上訴或委任時釋明之。


司法院資訊處製作；財團法人民間司法改革基金會備份。
